ACORDAO-COMPLETO-2551744

ACÓRDÃO 3390/2023 ATA 12/2023 - PRIMEIRA CÂMARA

VISTOS, relatados e discutidos estes autos de tomada de contas especial instaurada pela Caixa Econômica Federal em desfavor do Sr. Cláudio Fernandes Guedes Bezerra, em razão da não comprovação da regular aplicação dos recursos repassados ao município de Aliança/PE, no âmbito do contrato de repasse 332.161-68/2010 (Siafi 740866) , cujo objeto foi a execução de serviços de pavimentação em paralelepípedos graníticos no referido município,
ACORDAM os ministros do Tribunal de Contas da União, reunidos em sessão da 1ª Câmara, diante das razões expostas pelo relator e com fundamento no art. 1º, I, da Lei 8.443/1992 c/c o art. 169, V, do RI/TCU e nos arts. 8º e 11 da Resolução TCU 344/2022, em:
9.1. reconhecer a prescrição das pretensões punitiva e ressarcitória;
9.2. encaminhar cópia desta deliberação ao responsável e à Caixa Econômica Federal;
9.3. informar aos interessados que o inteiro teor da presente deliberação estará disponível para consulta no dia seguinte à sua oficialização, no endereço www.tcu.gov.br/acordaos; 
9.4. encerrar o presente processo e arquivar os autos.

Tomada de contas especial instaurada em razão da não comprovação da regular aplicação dos recursos repassados que teve como objeto obras de pavimentação no município.

Primeira Câmara

Município de Aliança/PE.

3. Interessados/Responsáveis:
3.1. Interessado: Caixa Econômica Federal (00.360.305/0001-04).
3.2. Responsável: Cláudio Fernando Guedes Bezerra (XXX.881.914-XX).

13.1. Ministros presentes: Walton Alencar Rodrigues (Presidente) e Jhonatan de Jesus.
13.2. Ministro-Substituto convocado: Weder de Oliveira (Relator).

WEDER DE OLIVEIRA

Reproduzo, com ajustes de forma, a instrução elaborada pela antiga Secretaria de Controle Externo de Tomada de Contas Especial (SecexTCE) , atual Unidade Especializada em Tomada de Contas Especial (AudTCE) , inserta à peça 55 dos presentes autos:
"INTRODUÇÃO
1.	Cuidam os autos de tomada de contas especial instaurada pela Caixa Econômica Federal em desfavor de Cláudio Fernando Guedes Bezerra, prefeito de Aliança/PE (gestão: 2013-2016) , em razão da não comprovação da regular aplicação dos recursos repassados por meio do Contrato de Repasse 332.161-68/2010, registro Siafi 740866 (peça 12) , firmado com a União, por intermédio do antigo Ministério das Cidades, e que tinha por objetivo a execução de serviços de pavimentação em paralelepípedos graníticos em ruas do aludido município.
HISTÓRICO
2.	Em 18/03/2019, com fundamento na IN/TCU 71/2012, alterada pela IN/TCU 76/2016 e DN/TCU 155/2016, o dirigente da Caixa Econômica Federal autorizou a instauração da tomada de contas especial. O processo foi registrado no sistema e-TCE com o número 575/2019.
3.	O Contrato de Repasse 332.161-68/2010, registro Siafi 740866, foi firmado no valor de R$ 1.526.287,99, sendo R$ 1.482.100,00 à conta do concedente e R$ 44.187,99 referentes à contrapartida do convenente (peça 12, p. 8) . 
4.	O ajuste teve vigência de 13/12/2010 a 25/03/2014 (peça 12, p. 11) , com prazo para apresentação da prestação de contas em 24/05/2014. Os repasses efetivos da União totalizaram R$ 206.604,74 (peça 25) , com desbloqueio no valor de R$ 103.311,48, ocorrido em 18/09/2013 (peça 19) , e devolução de recursos aos cofres federais em 16/03/2016, no importe de R$ 123.678,41 (peça 17) .
5.	A Caixa realizou vistorias ao município em 05/07/2012, 05/11/2012 e 17/12/2018 (peças 16, p. 1, 5 e 10, item 3) . Foi atestada a execução de 6,97% do total previsto.
6.	O fundamento para a instauração da Tomada de Contas Especial, conforme consignado na matriz de responsabilização elaborada pelo tomador de contas, foi a constatação da seguinte irregularidade: 
Ausência de funcionalidade do objeto do contrato de repasse descrito como 'pavimentação em paralelepípedos graníticos em diversas ruas do município da aliança' sem aproveitamento útil da parcela executada e pela ausência de prestação de contas.
7.	O responsável arrolado na fase interna foi devidamente comunicado e, diante da ausência de justificativas suficientes para elidir a irregularidade e da não devolução dos recursos, instaurou-se a tomada de contas especial.
8.	No relatório (peça 34) , o tomador de contas concluiu que o prejuízo importaria no valor original de R$ 103.311,48, imputando-se a responsabilidade a Cláudio Fernando Guedes Bezerra, prefeito municipal, no período de 01/01/2013 a 31/12/2016, na condição de gestor dos recursos.
9.	Em 17/06/2020, a Controladoria-Geral da União emitiu o relatório de auditoria (peça 37) , em concordância com o relatório do tomador de contas. O certificado de auditoria e o parecer do dirigente do órgão de controle interno concluíram pela irregularidade das presentes contas (peças 38 e 39) .
10.	Em 03/07/2020, o ministro responsável pela área atestou haver tomado conhecimento das conclusões contidas no relatório e certificado de auditoria, bem como do parecer conclusivo do dirigente do órgão de controle interno, manifestando-se pela irregularidade das contas, e determinou o encaminhamento do processo ao Tribunal de Contas da União (peça 40) .
11.	Uma vez remetidos os autos a este Tribunal para fins de apreciação e julgamento, em sede de instrução preliminar (peça 43) , a análise dos pressupostos de procedibilidade previstos na IN/TCU 71/2012 verificou que não havia óbices que impedissem o prosseguimento desta tomada de contas especial, uma vez que não se configurou o transcurso de mais de dez anos entre o fato gerador e a primeira notificação válida do responsável pela autoridade administrativa competente. Verificou-se, ainda, que o valor atualizado do débito apurado (sem juros) em 01/01/2017 era superior ao valor mínimo de alçada vigente nesta Corte de Contas. Por fim, foram encontrados outros processos no Tribunal com o mesmo responsável.
12.	Na sequência procedeu-se ao exame técnico dos elementos fáticos e jurídicos relacionados ao feito, com vistas a propiciar o estabelecimento de parâmetros processuais objetivos para a adequada apuração dos fatos, identificação dos responsáveis e quantificação do dano para fins de ressarcimento, nos seguintes termos (peça 43, p. 3-4) :
EXAME TÉCNICO			
15. Trata-se de tomada de contas especial instaurada em face da omissão no dever de prestar contas dos recursos repassados ao Município de Aliança/PE por meio do Contrato de Repasse 332.161-68/2010, e da ausência de funcionalidade de parte da parcela executada.
16. A avaliação realizada pelo tomador de contas especial afastou a responsabilidade do prefeito signatário da avença, Azoka José Maciel Gouveia, uma vez que os recursos do ajuste foram desbloqueados e geridos pelo prefeito sucessor, Cláudio Fernando Guedes Bezerra, a quem foi atribuída a responsabilidade pelo prejuízo causado ao erário, apurado no montante equivalente aos recursos federais desbloqueados.
17. No que toca ao prejuízo aos cofres públicos, o Relatório de Acompanhamento de Engenharia lançado à peça 16, p. 5, informa que houve execução física de 6,97% do total previsto, equivalente ao montante de R$ 106.432,50. 
18. Por sua vez, o PAT GIGOV/CA 017/2019 (peça 16, p. 10) informa que, do total de 41 (quarenta e uma) ruas previstas no ajuste, houve execução de serviços apenas em 4 (quatro) ruas (01, 02, M e N) , bem assim que apenas as ruas M e N possuem funcionalidade, o que, segundo consignado nas conclusões do documento, equivale a R$ 52.021,00 com funcionalidade e R$ 54.411,50 sem funcionalidade. 
19. A rigor, as informações em tela apontariam para um prejuízo ao erário correspondente ao valor histórico de R$ 54.411,50. Não obstante, o débito apurado nesta fase deve corresponder ao montante total sacado, no valor de R$ 103.311,48, uma vez que houve omissão no dever de prestar contas, sendo certo que esta irregularidade impede que se estabeleça o nexo causal entre os recursos repassados e os dispêndios no objeto pactuado, levando à presunção relativa de dano aos cofres equivalente ao total sacado.
20. A responsabilidade pelo dano apurado deve recair exclusivamente sobre o prefeito Cláudio Fernando Guedes Bezerra, porquanto o saque e a gestão dos recursos do ajuste, bem como o prazo final para a apresentação da prestação de contas, ocorreram durante o seu mandato. Assim sendo, cabia ao gestor prestar contas no modo e tempo devidos. 
21. Diante dessas considerações, será proposta a citação do prefeito Cláudio Fernando Guedes Bezerra para que se manifeste sobre a omissão no dever de prestar contas, bem assim para que também se manifeste, de forma específica, sobre o prejuízo relativo à parcela sem funcionalidade do objeto, no valor de R$ 54.411,50. Além disso, será proposta a audiência do responsável, para que ele se manifeste sobre a não observância do prazo para a apresentação da prestação de contas final.
22. Importa destacar que a omissão no dever de prestar contas e a ausência de funcionalidade de parte do objeto são irregularidades distintas e, portanto, demandam a apresentação de defesas específicas, não havendo necessariamente a elisão de uma irregularidade com o eventual acolhimento das alegações de defesa apresentadas apenas para a outra.
13.	Em vista do exame técnico realizado, foi proposta a citação e a audiência do responsável Cláudio Fernando Guedes Bezerra, nos seguintes termos:
PROPOSTA DE ENCAMINHAMENTO
34.	Diante do exposto, submetem-se os autos à consideração superior, propondo:
a)	realizar a citação de Cláudio Fernando Guedes Bezerra (CPF: XXX.881.914-XX) , com fundamento nos arts. 10, § 1º, e 12, incisos I e II, da Lei nº 8.443/1992, c/c o art. 202, incisos I e II, do RITCU, para que, no prazo de 15 (quinze) dias, em decorrência das condutas praticadas, apresente alegações de defesa e/ou recolha aos cofres especificados a quantia abaixo indicada, atualizada monetariamente a partir da respectiva data até o efetivo recolhimento, abatendo-se na oportunidade as quantias eventualmente ressarcidas, na forma da legislação em vigor, que geraram a irregularidade demonstrada a seguir:
Irregularidade 1: omissão no dever de prestar contas e consequente não demonstração da boa e regular aplicação dos recursos repassados ao Município de Aliança/PE por meio do Contrato de Repasse 332.161-68/2010.
Dispositivos violados: Constituição Federal, arts. 37, caput, e 70, parágrafo único; Lei nº  8.666/1993, art. 3º; Decreto-Lei nº 200/1967, art. 93; Decreto nº 93.872/1986, art. 66.
	Data de Ocorrência
	Valor Histórico (R$) 

	18/09/2013
	103.311,48

Cofre para recolhimento: Tesouro Nacional.
Conduta: omitir-se no dever de prestar contas e de comprovar a boa e regular aplicação dos recursos repassados ao Município de Aliança/PE por meio do Contrato de Repasse 332.161-68/2010.
Nexo de causalidade: a omissão no dever de prestar contas e a não comprovação da boa e regular aplicação dos recursos repassados ao Município de Aliança/PE por meio do Contrato de Repasse 332.161-68/2010 resultaram em presunção de dano ao erário correspondente ao total de recursos federais desbloqueados, no montante histórico de R$ 103.311,48.
Culpabilidade: não há excludentes de ilicitude, de culpabilidade e de punibilidade. É razoável supor que o responsável tinha consciência da ilicitude de sua conduta. Era exigível conduta diversa da praticada, qual seja, prestar contas dos recursos federais repassados ao Município de Aliança/PE por meio do Contrato de Repasse 332.161-68/2010, com o intuito de comprovar a boa e regular aplicação dos recursos por ele gerenciados. 
Irregularidade 2: ausência de funcionalidade de parte da fração executada do objeto do Contrato de Repasse 332.161-68/2010, diante do não aproveitamento útil de parcela dos serviços executados.
	Data de Ocorrência
	Valor Histórico (R$) 

	24/05/2014
	54.411,50

Cofre para recolhimento: Tesouro Nacional.
Conduta: não adotar providências para garantir a funcionalidade de parte da fração executadas do objeto do Contrato de Repasse 332.161-68/2010.
Nexo de causalidade: a não adoção de providências para garantir a funcionalidade de parte da fração executada do objeto ajustado resultou em prejuízo aos cofres públicos no montante de R$ 54.411,50.
Culpabilidade: não há excludentes de ilicitude, de culpabilidade e de punibilidade. É razoável supor que o responsável tinha consciência da ilicitude de sua conduta. Era exigível conduta diversa da praticada, qual seja, adotar as providências necessárias para conferir funcionalidade à parcela executada do Contrato de Repasse 332.161-68/2010.
b)	realizar a audiência de Cláudio Fernando Guedes Bezerra (CPF: XXX.881.914-XX) , com fundamento nos arts. 10, § 1º, e 12, incisos I e III, da Lei 8.443/1992, c/c o art. 202, incisos I e III, do RITCU, para que, no prazo de 15 (quinze) dias, apresente razões de justificativa quanto à irregularidade a seguir detalhada:
Irregularidade: não cumprimento do prazo originalmente estipulado para prestação de contas e não demonstração da impossibilidade de fazê-lo no prazo devido.
Dispositivos violados: art. 70, parágrafo único, da Constituição Federal; art. 93 do Decreto-Lei 200/67; Cláusula Terceira, item 3.2, alínea 'e', do Contrato de Repasse 332.161-68/2010.
Conduta: descumprir o prazo originalmente estipulado para prestação de contas dos recursos federais recebidos à conta do instrumento em questão, o qual se encerrou em 24/05/2014, bem como não apresentar justificativas ao concedente que demonstrassem a existência de impedimento de prestar contas quando do vencimento do referido prazo;
Nexo de Causalidade: a conduta descrita impediu o estabelecimento do nexo causal entre as possíveis despesas efetuadas com os recursos recebidos, no âmbito do instrumento em questão; e
Culpabilidade: não há excludentes de ilicitude, de culpabilidade e de punibilidade; é razoável supor que o responsável tinha consciência da ilicitude de sua conduta; era exigível conduta diversa da praticada, qual seja, desincumbir-se do seu dever por meio da apresentação da prestação de contas no prazo e forma devidos ou o oferecimento de justificativas no sentido de que adotou medidas administrativas que estavam ao seu alcance para obter a documentação necessária à prestação de contas, mas encontrou dificuldades concretas que o impediram de prestar contas.
14.	Em cumprimento ao pronunciamento da Unidade Técnica, realizado em 07/02/2022 (peça 45) , foi efetuada citação do responsável, que apresentou a defesa lançada à peça 53 dos autos.
EXAME TÉCNICO
15.	O responsável apresentou defesa (peça 53) por meio de advogado regularmente constituído (peça 51) .
16.	Inicialmente, a defesa argumenta que a conclusão do objeto do ajuste pelo responsável foi inviabilizada pelo decurso de tempo transcorrido entre os principais fatos relacionados à sua execução, de acordo com a seguinte passagem:
[...] somente em 2013 a União promoveu a liberação da primeira parcela dos recursos, prejudicando a viabilidade da pavimentação, pela administração do Defendente, das 41 (quarenta e uma) ruas constantes do Ajuste, porquanto o grande espaço de tempo entre a data da formalização do Contrato de Repasse (2010) e a data do início da execução (2013) , bem como a morosidade da gestão municipal do Sr. Azoka José Maciel em dar prosseguimento as etapas da obra, tornou-se inviável a conclusão do objeto do Ajuste em tela, nos termos praticados inicialmente.
17.	Sob esse enfoque, a defesa alega que a execução parcial do ajuste não decorreu de atitude negligente do defendente, mas 'da impossibilidade de dar continuidade às obras com base nos preços adotados inicialmente, eis que extremamente defasados'. 
18.	A defesa também alega que a gestão do antecessor foi marcada por diversas irregularidades, o que fez 'o defendente assumir o cargo se deparando com inúmeros problemas e dificuldades'. 
19.	Nessa mesma linha, a defesa se insurge contra a atuação da Caixa Econômica Federal, que, 'atuando como representante da União e do Ministério das Cidades, falhou nos seus deveres contratuais, não procedendo com a devida fiscalização prevista em contrato'.
20.	A esse respeito, a defesa sustenta que a elaboração do PAT GIGOV/CA 017/2019, com base na visita realizada somente em 17/12/2018 (peça 16, p. 10) , prejudicou o adequado exame dos serviços executados, pois, ainda segundo a defesa, uma vistoria realizada seis anos depois das vistorias iniciais 'certamente dificultou a análise da funcionalidade dos serviços executados, que eventualmente pôde ter se degradado com o decurso do tempo'. 
21.	No intuito de corroborar essa linha de argumentação, a defesa apresenta trecho do último relatório de vistoria (peça 16, p. 10) em que a Caixa supostamente reconhece não possuir informações suficientes para assegurar a execução integral das ruas 01 e 02, verbis:
Quanto às Ruas 01 e 02, não possuímos, nos volumes técnicos do contrato, informações suficientes para concluirmos que elas foram executadas totalmente, uma vez que há glosas em nosso RAE-2, entretanto não é possível identificar quais ruas as geraram. Em agravo a essa situação, o estado de conservação do pavimento está deplorável, dificultando ainda mais a verificação da execução dos serviços atestados.
22.	Na esteira dessa linha de raciocínio, a defesa entende não ser possível responsabilizar o defendente por falhas que seriam atribuíveis à Caixa, bem que não há segurança necessária para apontar a existência ou não da efetiva funcionalidade das obras concluídas na gestão do defendente, em virtude disso, considera que o dano na monta de R$ 54.411,50 foi fundamentado em meras ilações, o que seria, portanto, insuficiente para fazer surgir a obrigação de ressarcimento.
23.	Em outra vertente, os argumentos apresentados passam a gravitar especificamente em torno da lei de improbidade administrativa. Sob esse vértice, a defesa inicialmente esclarece que, 'com a entrada em vigor da Lei 14.230/2021, que alterou a Lei 8.429/1992, não prevalece mais a figura do dano presumido e nem o elemento subjetivo culpa, uma vez que a Lei de Improbidade Administrativa possui caráter penaliforme devido as sanções nela previstas, devendo ser aplicada à luz dos normativos penais'.
24.	Nessa toada, a defesa sustenta que o aludido diploma não autoriza a responsabilização objetiva do agente em casos de improbidade administrativa, bem assim que não foi comprovada atuação com dolo ou culpa grave do defendente, tampouco favorecimento, vantagem indevida ou enriquecimento ilícito, e colaciona diversos julgados com o intuito de demonstrar que a responsabilidade por ato de improbidade administrativa pressupõe a comprovação de ato doloso com fim ilícito. 
25.	Em relação à omissão no dever de prestar contas, a defesa entende ser equivocada a responsabilização do defendente pelo que chamou de 'presunção de irregularidade', que estaria consubstanciada na imputação do dano pelo valor integral desbloqueado (R$ 103.311,49) , em face do reconhecimento da funcionalidade de parcela da obra (R$ 52.021,00) . A esse respeito, a defesa alega que 'a ausência de prestação de contas não implica necessariamente em efetiva inexecução do objeto do contrato e, por conseguinte, prejuízo ao erário'.
Da análise da defesa apresentada por Cláudio Fernando Guedes Bezerra
26.	Os argumentos apresentados pela defesa não merecem prosperar.
27.	Importa inicialmente lembrar que o responsável foi citado para se manifestar sobre duas irregularidades: i)  omissão no dever de prestar contas dos recursos repassados ao Município de Aliança/PE por meio do Contrato de Repasse 332.161-68/2010, celebrado com vistas à execução de serviços de pavimentação em paralelepípedos graníticos em ruas do aludido município; e ii) ausência de funcionalidade de parte da fração executada do objeto avençado.
28.	Além disso, o responsável foi chamado em audiência para se manifestar sobre o descumprimento do prazo originalmente estipulado para prestação de contas dos recursos federais recebidos à conta do instrumento em questão, o qual se encerrou em 24/05/2014, bem como não apresentar justificativas ao concedente que demonstrassem a existência de impedimento de prestar contas quando do vencimento do referido prazo.
29.	Primeiramente, o argumento segundo o qual a execução do objeto avençado - pavimentação de 41 ruas - foi inviabilizada pelo transcurso de tempo havido entre a celebração do ajuste, a liberação dos recursos e o início do seu mandato não socorre a defesa, uma vez que se mostra dissociado dos motivos que fundamentaram a citação do prefeito, que estão, como visto, relacionados à omissão no dever de prestar contas e à ausência de funcionalidade de parte da parcela executada.
30.	Sob esse ângulo, a continuidade das obras para além das únicas 4 ruas executadas foge ao escopo da citação do responsável, não merecendo, portanto, ser acolhida a tese de que a execução parcial do ajuste não decorreu de atitude negligente do defendente, em que pese a plausibilidade da defasagem entre os preços inicialmente previstos e os efetivamente praticados pelo mercado à época da execução do ajuste.
31.	Também não socorre a defesa a alegação de irregularidades na gestão anterior, tanto porque não se demonstrou de que modo tal circunstância teria concorrido para a ausência de funcionalidade de parte da parcela executada, como também pelo fato de que, ao assumir a gestão do município e dar continuidade à execução do ajuste, houve concordância, ainda que tácita, com as condições encontradas.
32.	Neste ponto não é demais salientar que a devolução do saldo no montante de R$ 123.678,41 em 16/03/2016 (peça 17) constitui prova de que durante a gestão do responsável havia recursos suficientes para que o convenente dotasse de funcionalidade a parcela executada.
33.	Além disso, a alegação de que falhas na atuação da Caixa Econômica Federal comprometeram a viabilidade do ajuste se mostra fora de sintonia com os elementos constantes dos autos. 
34.	Veja-se, a este respeito, que, mesmo dispondo de verbas federais para dar prosseguimento ao feito, o município somente manifestou interesse em alterar as metas do ajuste na semana anterior ao fim do seu prazo de vigência (peça 21, p. 1) , podendo-se inferir das diversas manifestações da aludida instituição financeira (peça 21, p. 2, 5, 7, 8) que tal providência somente não foi efetivada pela inércia do convenente em sanar as pendências apontadas pela Caixa.
35.	A propósito, cumpre notar que, mesmo depois de vencido o prazo de vigência do ajuste, houve sinalização inequívoca da Caixa sobre o interesse da instituição em aprovar a reprogramação solicitada pelo convenente (peça 21, p. 5) , demonstrando, assim, incompatível com os elementos dos autos a alegação de que falhas atribuíveis à Caixa concorreram para as irregularidades apontadas nestes autos.
36.	Ainda neste ponto, é inconteste que o decurso do tempo pode prejudicar a avaliação quanto à funcionalidade de serviços executados. No caso vertente, todavia, há poucos motivos para concluir que as análises da Caixa possam estar comprometidas por este fator. O primeiro aspecto a ser considerado é a discrepância observada no estado de conservação das 4 ruas edificadas. As duas ruas em que o estado de conservação do pavimento foi considerado deplorável, para usar o termo empregado no relatório (peça 16, p. 11) , foram as últimas a serem executadas, conforme se infere das informações das vistorias realizadas em 05/07 e 05/11/2012 (peça 16, p. 1 e 5) . É razoável supor que a ação do tempo se processe de maneira uniforme, não sendo esperado que esse fator impacte de maneira mais agressiva os pavimentos que foram executados depois, haja vista que os relatórios não fazem ressalvas à qualidade do pavimento da primeira rua executada (rua N) . 
37.	O segundo aspecto a ser considerado é que o relatório da Caixa fez referência à ação do tempo onde tal fato se mostrou relevante, conforme se verifica na seguinte passagem (peça 16, p. 11) :
Com relação à Rua 'M', em nossa vistoria, verificamos que a rua está concluída, e o estado de conservação do pavimento está relativamente bom, apesar do decurso temporal. (grifo acrescido) 
38.	O terceiro aspecto a ser considerado é que, ao contrário do que faz crer, o convenente estava ciente de falhas de engenharia em relação às vias executadas bem antes da visita realizada em 2018, conforme se verifica na mensagem por ele recebida em 23/04/2015 (peça 21, p. 7) , em que é solicitado ao convenente a 'correção da pavimentação nos trechos com fissuras, abatimentos e meio-fio solto'.
39.	Resulta dessas considerações que as conclusões observadas no relatório realizado com base na visita de 2018 não podem ser creditadas ao fator tempo, senão à inércia do convenente em adotar as providências cabíveis no momento oportuno para a adequada preservação do patrimônio público, surgindo dessas considerações os elementos jurídicos imprescindíveis à responsabilização do gestor pela ausência de funcionalidade de parte da fração executada, porquanto devidamente demonstrados o resultado danoso, a conduta omissa e o nexo de causalidade entre ambos.
40.	Avançando, importa mais uma vez esclarecer à defesa que a imputação do dano pelo valor integral desbloqueado não se mostra em contradição com o reconhecimento da funcionalidade de parte da parcela executada, tendo a questão merecido o seguinte tratamento na instrução precedente (peça 43) :
19. A rigor, as informações em tela apontariam para um prejuízo ao erário correspondente ao valor histórico de R$ 54.411,50. Não obstante, o débito apurado nesta fase deve corresponder ao montante total sacado, no valor de R$ 103.311,48, uma vez que houve omissão no dever de prestar contas, sendo certo que esta irregularidade impede que se estabeleça o nexo causal entre os recursos repassados e os dispêndios no objeto pactuado, levando à presunção relativa de dano aos cofres equivalente ao total sacado.
41.	Também é importante deixar registrado que a referida instrução alertou o responsável sobre a importância da apresentação de documentos que comprovassem a correta aplicação dos recursos, bem como sobre a não cumulatividade das irregularidades que pesavam contra ele, nos seguintes termos:
31. Cabe, ainda, informar ao responsável que a demonstração da correta gestão dos recursos perante este Tribunal deve ocorrer por meio da apresentação de documentação probatória das despesas efetuadas, tais como notas fiscais, recibos, processos de pagamento, extratos bancários da conta específica e da aplicação financeira, processos licitatórios, contratos e termos de adjudicação e homologação e demais documentos que comprovem a execução do objeto pactuado no ajuste.
32. Também deve ser esclarecido ao responsável que os débitos informados na proposta de deliberação a seguir lançada não são cumulativos. Não havendo elisão das irregularidades apontadas, a dívida corresponderá ao valor total desbloqueado. 
42.	Embora pareça excessivo, tal registro se faz necessário para deixar evidenciado o equívoco da defesa quando alega que 'a ausência de prestação de contas não implica necessariamente em efetiva inexecução do objeto do contrato e, por conseguinte, prejuízo ao erário', uma vez que, não é demais repisar, a ausência de documentos aptos a comprovar o liame de causalidade entre os recursos transferidos e os dispêndios realizados é causa geradora de dano correspondente ao montante dos recursos desbloqueados, conforme firme jurisprudência desta Corte de Contas (Acórdão 597/2019-TCU-Segunda Câmara, Min.-Sub. Marcos Bemquerer; Acórdão 997/2015-TCU-Plenário, Min. Benjamin Zymler; Acórdão 1189/2008-TCU-Primeira Câmara, Min. Valmir Campelo; Acórdão 3545/2006-TCU-Primeira Câmara, Min. Marcos Vinicios Vilaça) .
43.	O caso vertente não alberga, como se pode observar, a chamada 'presunção de irregularidade'. A irregularidade no caso vertente é concreta e nasce da ausência de manifestação da defesa quando a oportunidade lhe foi legalmente franqueada acerca da correta aplicação dos recursos públicos colocados à disposição do ente federado para a execução do objeto pactuado.
44.	À luz dos argumentos manejados pela defesa, não se mostra despropositado esclarecer que a responsabilidade dos agentes que lidam com recursos públicos em face dos Tribunais de Contas é de natureza subjetiva, seguindo as regras da responsabilidade civil, com base no art. 70, parágrafo único, da Constituição Federal, não sendo, portanto, imprescindível a configuração do dolo ou a má-fé do gestor para que surja a obrigação de reparar o dano. Restando caracterizada a culpa em sentido estrito e havendo liame de causalidade entre tal conduta o e resultado danoso apurado, como demonstrado no caso vertente, tem amparo legal a responsabilização do agente faltoso pelo prejuízo aos cofres públicos. (Boletins de Jurisprudência 151/2016 e 397/2022) 
45.	Também se mostra necessário esclarecer que a Lei de Improbidade Administrativa, repetidas vezes mencionada pela defesa, é norma de aplicação restrita aos órgãos do Poder Judiciário, não sendo a atuação das cortes de contas balizada por este diploma legal, mas por leis específicas, a exemplo da Lei 8.443/1992, que disciplina a responsabilização dos agentes públicos perante o Tribunal de Contas da União.
46.	Com efeito, na esfera controladora federal, intenta-se averiguar, com esteio na aludida Lei 8.443/1992, os indícios de violação da legalidade, da legitimidade e da economicidade dos atos de gestão e das despesas deles decorrentes, prescindindo a condenação do agente nesta seara, conforme já exposto, da demonstração do elemento volitivo doloso, sendo suficiente a configuração de conduta culposa inequivocamente relacionada com o resultado antijurídico, não havendo amparo, por conseguinte, à alegação de responsabilização objetiva do agente em face das cortes de contas.
47.	Em vista dessas considerações, será proposta a rejeição das alegações de defesa apresentadas pelo responsável, sendo oportuno mencionar que a defesa não se pronunciou em relação ao motivo da audiência, restando, portanto, sem esclarecimento as razões pelas quais não foi observado o prazo originalmente estipulado para a apresentação da prestação de contas dos recursos federais recebidos à conta do instrumento em questão, o qual se encerrou em 24/05/2014, tampouco foi apresentado qualquer impedimento para o cumprimento tempestivo da referida obrigação.
Prescrição da Pretensão Punitiva
48.	Vale ressaltar que a pretensão punitiva do TCU, conforme Acórdão 1441/2016-TCU-Plenário, Relator Min. Benjamin Zymler, que uniformizou a jurisprudência acerca dessa questão, subordina-se ao prazo geral de prescrição indicado no art. 205 do Código Civil, que é de dez anos, contado da data de ocorrência da irregularidade sancionada, nos termos do art. 189 do Código Civil, sendo este prazo interrompido pelo ato que ordenar a citação, a audiência ou a oitiva dos responsáveis.
49.	No caso em exame, verifica-se que não ocorreu a prescrição em relação ao responsável, uma vez que não se verificou o transcurso superior a 10 anos entre a irregularidade sancionada, ocorrida em 24/05/2014, termo final para a apresentação da prestação de contas, e o ato de ordenação da citação, ocorrido em 07/02/2022 (peça 45) . 
CONCLUSÃO
50.	Em face da análise promovida na seção 'Exame Técnico', verifica-se que o responsável Cláudio Fernando Guedes Bezerra não logrou comprovar a boa e regular aplicação dos recursos, devendo ter rejeitadas as suas alegações de defesa.
51.	Verifica-se também que não houve a prescrição da pretensão punitiva em relação ao responsável, conforme análise já realizada.
52.	Tendo em vista que não constam dos autos elementos que permitam reconhecer a boa-fé do responsável, sugere-se que as suas contas sejam julgadas irregulares, nos termos do art. 202, § 6º, do Regimento Interno do TCU, com a imputação do débito atualizado monetariamente e acrescido de juros de mora, nos termos do art. 202, §1º do Regimento Interno do TCU, descontado o valor eventualmente recolhido, com a aplicação da multa prevista no art. 57 e 58, inciso I, da Lei 8.443/1992, a primeira por conta do débito e a segunda por conta da ausência de justificativa para a não apresentação das contas no prazo devido.
53.	Como as multas acima referidas são mutuamente excludentes (com débito/sem débito) , propõe-se a absorção da segunda pela primeira, bem como informar ao responsável que, em caso de demonstração, em sede de recurso, da boa e regular aplicação dos recursos, elidindo o débito total e, consequentemente, a multa prevista no art. 57 da Lei 8.443/1992, poderá o Tribunal reaplicar a multa prevista no art. 58, inciso I, da mesma lei, antes absorvida pela primeira.
PROPOSTA DE ENCAMINHAMENTO
54.	Diante do exposto, submetemos os autos à consideração superior, propondo ao Tribunal:
a)	rejeitar as alegações de defesa apresentadas por Cláudio Fernando Guedes Bezerra (CPF: XXX.881.914-XX) ; 
b)	julgar irregulares, nos termos dos arts. 1º, inciso I, 16, inciso III, alíneas 'a', 'b' e 'c', da Lei 8.443/1992, c/c os arts. 16, § 2º, alínea 'b', 19 e 23, inciso III, da mesma Lei, as contas de Cláudio Fernando Guedes Bezerra (CPF: XXX.881.914-XX) , condenando-o, na forma a seguir apresentada, ao pagamento das importâncias a seguir especificadas, atualizadas monetariamente e acrescidas dos juros de mora, calculadas a partir das datas discriminadas até a data da efetiva quitação do débito, fixando-lhes o prazo de 15 (quinze) dias, para que comprovem, perante o Tribunal, o recolhimento das referidas quantias aos cofres do Tesouro Nacional, nos termos do art. 23, inciso III, alínea 'a', da citada lei, c/c o art. 214, inciso III, alínea 'a', do Regimento Interno do TCU:
	Data de Ocorrência
	Valor Histórico (R$) 

	18/09/2013
	103.311,48

c)	aplicar ao responsável Cláudio Fernando Guedes Bezerra (CPF: XXX.881.914-XX) a multa prevista no art. 57 da Lei 8.443/1992 c/c o art. 267 do Regimento Interno do TCU, fixando-lhes o prazo de 15 (quinze) dias, a contar da notificação, para que comprove, perante o Tribunal (art. 214, III, alínea 'a', do Regimento Interno do TCU) , o recolhimento da dívida aos cofres do Tesouro Nacional, atualizada monetariamente desde a data do acórdão que vier a ser proferido por este Tribunal até a data do efetivo recolhimento, se paga após o vencimento, na forma da legislação em vigor;
d)	esclarecer Cláudio Fernando Guedes Bezerra (CPF: XXX.881.914-XX) que, caso se demonstre, por via recursal, a correta aplicação dos recursos, mas não se justifique a omissão da prestação de contas, o débito poderá ser afastado, mas permanecerá a irregularidade das contas, dandose ensejo à aplicação da multa prevista no art. 58, inciso I, da Lei 8.443/1992;
e)	autorizar, desde logo, a cobrança judicial das dívidas, caso não atendidas as notificações, na forma do disposto no art. 28, inciso II, da Lei 8.443/1992;
f)	autorizar também, desde logo, se requerido, com fundamento no art. 26, da Lei 8.443, de 1992, c/c o art. 217, §§ 1º e 2º do Regimento Interno do TCU, o parcelamento da (s) dívida (s) em até 36 parcelas, incidindo, sobre cada parcela, corrigida monetariamente, os correspondentes acréscimos legais, fixando-lhe o prazo de 15 (quinze) dias, a contar do recebimento da notificação, para comprovar, perante o Tribunal, o recolhimento da primeira parcela, e de 30 (trinta) dias, a contar da parcela anterior, para comprovar os recolhimentos das demais parcelas, devendo incidir, sobre cada valor mensal, atualizado monetariamente, os juros de mora devidos, no caso do débito, na forma prevista na legislação em vigor, alertando o responsável de que a falta de comprovação do recolhimento de qualquer parcela importará o vencimento antecipado do saldo devedor, nos termos do § 2º do art. 217 do Regimento Interno deste Tribunal; 
g)	enviar cópia do Acórdão a ser prolatado à Procuradoria da República no Estado do Pernambuco, nos termos do § 3º do art. 16 da Lei 8.443/1992, c/c o § 7º do art. 209 do Regimento Interno do TCU, para adoção das medidas cabíveis;
h)	enviar cópia do Acórdão que vier a ser proferido à Caixa Econômica Federal e ao responsável, para ciência;
i)	informar à Procuradoria da República no Estado do Pernambuco, à Caixa Econômica Federal e ao responsável que a presente deliberação, acompanhada do Relatório e do Voto que a fundamenta, está disponível para a consulta no endereço www.tcu.gov.br/acordaos, além de esclarecer que, caso requerido, o TCU poderá fornecer sem custos as correspondentes cópias, de forma impressa; e
j)	informar à Procuradoria da República no Estado do Pernambuco que, nos termos do parágrafo único do art. 62 da Resolução TCU 259/2014, os procuradores e membros do Ministério Público credenciados nesta Corte podem acessar os presentes autos de forma eletrônica e automática, ressalvados apenas os casos de eventuais peças classificadas como sigilosas, as quais requerem solicitação formal".
O MP/TCU, representado pelo procurador Rodrigo Medeiros de Lima, manifestou-se de acordo com a proposta da unidade instrutiva[footnoteRef:2]. [2:  Peça 58.] 
É o relatório.

Paulo Gabriel Domingues de Rezende (OAB/PE 26.965), representando Cláudio Fernando Guedes Bezerra.

Procurador Rodrigo Medeiros de Lima.

TOMADA DE CONTAS ESPECIAL. CONTRATO DE REPASSE. EXECUÇÃO DE SERVIÇOS DE PAVIMENTAÇÃO. NÃO COMPROVAÇÃO DA REGULAR APLICAÇÃO DOS RECURSOS. OMISSÃO NO DEVER DE PRESTAR CONTAS. AUSÊNCIA DE FUNCIONALIDADE DA PARCELA EXECUTADA. CITAÇÃO E AUDIÊNCIA DO RESPONSÁVEL. OCORRÊNCIA DE PRESCRIÇÃO DAS PRETENSÕES PUNITIVA E RESSARCITÓRIA. ARQUIVAMENTO. COMUNICAÇÕES.

TOMADA DE CONTAS ESPECIAL (TCE)

Unidade de Auditoria Especializada em Tomada de Contas Especial (AudTCE).

Em exame, tomada de contas especial instaurada pela Caixa Econômica Federal em desfavor do Sr. Cláudio Fernandes Guedes Bezerra, em razão da não comprovação da regular aplicação dos recursos repassados ao município de Aliança/PE, no âmbito do contrato de repasse 332.161-68/2010 (Siafi 740866) , cujo objeto foi a execução de serviços de pavimentação em paralelepípedos graníticos no referido município.
O referido ajuste foi celebrado no valor de R$ 1.526.287,99, sendo R$ 1.482.100,00 do concedente e R$ 44.187,99 de contrapartida do município, e teve vigência no período de 13/12/2010 a 25/3/2014, com prazo de vencimento da apresentação da prestação de contas encerrando-se em 24/5/2014.
A União repassou o montante de R$ 206.604,74[footnoteRef:2], com desbloqueio de R$ 103.311,48, em 18/9/2013[footnoteRef:3], e posterior devolução de recursos, pelo município, aos cofres federais, no total de R$ 123.678,41 (16/3/2016) [footnoteRef:4]. [2:  Peça 25.]  [3:  Peça 19.]  [4:  Peça 17.] 
A Caixa atestou a execução de 6,97% do total de serviços previsto[footnoteRef:5]. [5:  Peça 16, p. 1-5 e p. 10, item 3.] 
No relatório de TCE inserto à peça 34, foram apontadas as seguintes irregularidades[footnoteRef:6]: [6:  Peça 34, p. 1-6.] 
"Irregularidade 1
Ausência de funcionalidade do objeto do contrato de repasse descrito como 'PAVIMENTAÇÃO EM PARALELEPÍPEDOS GRANÍTICOS EM DIVERSAS RUAS DO MUNICÍPIO DA ALIANÇA' sem aproveitamento útil da parcela executada, por motivo de inexecução parcial
 (...) 
Irregularidade 2
Não comprovação da boa e regular aplicação dos recursos federais repassados à Prefeitura Municipal de Aliança - PE, em face da omissão no dever de prestar contas dos valores transferidos, no âmbito do contrato de repasse descrito como 'PAVIMENTAÇÃO EM PARALELEPÍPEDOS GRANÍTICOS EM DIVERSAS RUAS DO MUNICÍPIO DA ALIANÇA.', no período de 13/12/2010 a 25/3/2014, cujo prazo encerrou-se em 24/5/2014 (...) ".
O tomador de contas imputou responsabilidade pelo dano ao Sr. Cláudio Fernando Guedes Bezerra, gestor dos recursos no período de 1º/1/2013 a 31/12/2016: 1) R$ 52.021,00, valor histórico (12/9/2013) , concernente à parcela executada com funcionalidade, porém sem apresentação da prestação de contas; 2) R$ 52.290,48, valor histórico (25/5/2014) , relativo à parcela executada sem funcionalidade.
Apesar de notificado pelo concedente, o responsável permaneceu silente[footnoteRef:7]. [7:  Peça 34, p. 5. ] 
No âmbito deste Tribunal, a então Secretaria de Controle Externo de Tomada de Contas Especial (SecexTCE) , atual Unidade de Auditoria Especializada em Tomada de Contas Especial (AudTCE) , concluiu que o responsável deveria ser citado pela omissão no dever de prestar contas referente ao montante desbloqueado (R$ 103.311,38) e pela execução de parte dos serviços sem funcionalidade (R$ 54.411,50) . Também verificou a necessidade de realização de audiência do responsável para que se manifestasse sobre o não cumprimento do prazo originalmente estipulado para prestação de contas e a não demonstração da impossibilidade de cumprir tal obrigação.
O Sr. Cláudio Fernando Guedes Bezerra teve ciência da citação e da audiência, em 25/2/2022[footnoteRef:8], e apresentou a defesa constante da peça 53. [8:  Peça 50.] 
A SecexTCE propôs, em síntese, que as alegações de defesa do responsável fossem rejeitadas, com o julgamento de suas contas pela irregularidade, condenando-o ao recolhimento do montante desbloqueado pelo município e aplicando-lhe a multa prevista no art. 57 da Lei 8.443/1992[footnoteRef:9]. [9:  Peça 55.] 
Destacou, ainda, que o responsável não apresentou justificativas para a não apresentação da prestação de contas nem os motivos para tanto.
O MP/TCU anuiu à proposta da unidade instrutiva[footnoteRef:10]. [10:  Peça 58.] 
II
Insta proceder, inicialmente, ao exame da ocorrência da prescrição das pretensões punitiva e ressarcitória, tendo em vista a Resolução TCU 344/2022.
O prazo prescricional, no caso em exame, deve ser contado, segundo o art. 4º, I, da referida resolução, da data em que as contas deveriam ter sido prestadas (24/5/2014) .
Destacam-se, a partir dessa data, os seguintes marcos interruptivos extraídos dos autos:
	- 14/1/2015 - notificação do Sr. Cláudio Fernando Guedes Bezerra, conforme comprovado por AR[footnoteRef:11]; [11:  Peças 6 e 7.] 
	- 11/1/2019 - parecer da Caixa Econômica Federal sobre a funcionalidade das metas executadas (PAT GIGOV/CA 017/2019) [footnoteRef:12]; [12:  Peça 16, p. 10-15.] 
	- 18/3/2019 - autuação do processo de tomada de contas especial pelo repassador de recursos[footnoteRef:13]; [13:  Peça 34, p. 2.] 
	- 18/4/2019 - relatório de tomada de contas especial 054/2019[footnoteRef:14]; [14:  Peça 34, p. 1-6.] 
	- 14/7/2020 - autuação do processo de tomada de contas especial pela então SecexTCE;
	- 25/2/2022 - citação do Sr. Cláudio Fernando Guedes Bezerra[footnoteRef:15]; [15:  Peças 48 a 50.] 
	- 18/7/2022 - instrução com proposta de mérito[footnoteRef:16]; [16:  Peças 55.] 
	- 2/8/2022 - parecer do MP/TCU[footnoteRef:17]. [17:  Peça 58.] 
Considerando a cronologia processual acima, observa-se que não ocorreu a prescrição quinquenal.
Verifica-se, contudo, a partir dos elementos constantes dos autos, que o processo ficou paralisado por mais de três anos entre a notificação do responsável, em 14/1/2015 e o emissão do parecer da Caixa, de 11/1/2019, sobre a funcionalidade das metas executadas. Assim, em consonância com o art. 8º da citada Resolução TCU 344/2022 ajustado pelo entendimento fixado no Acórdão 534/2023-TCU-Plenário (de relatoria do ministro Benjamin Zymler) , conclui-se que ocorreu a prescrição intercorrente.
Nesse contexto, a presente tomada de contas especial deverá ser arquivada, em atendimento ao disposto no art. 11 da Resolução TCU 344/2022. 
	Diante do exposto, voto pela aprovação do acórdão que ora submeto à apreciação deste Colegiado.
TCU, Sala das Sessões, em 2 de maio de 2023.
Weder de Oliveira
Relator